【裁判字號】    88,重訴,750
【裁判日期】    890127
【裁判案由】    履行契約
【裁判全文】
臺灣高雄地方法院民事判決  八十八年度重訴字第七五○號
    原      告  丙○○○
    訴訟代理人  甲○○
    被      告  乙○
右當事人間請求履行契約事件，本院判決如左：
    主    文
原告之訴及其假執行之聲請均駁回。
訴訟費用由原告負擔。
    事    實
甲、原告方面：
一、聲明：
(一)被告應將坐落在高雄縣大樹鄉○○段一七之五地號、地目田、面積０．一一０五公頃
    土地之所有權移轉登記於第三人林振隆。
(二)被告應於八十四年四月二十四日起，每日支付原告已收總金額千分之一之違約金。
(三)訴訟費用由被告負擔。
(四)願供擔保請准宣告假執行。
二、陳述：
(一)緣原告於民國八十四年一月二十一日向被告乙○就其坐落在高雄縣大樹鄉○○段一七
    之五地號、地目田、面積０．一一０五公頃之土地（下稱系爭土地）簽訂不動產買賣
    契約，雙方言明價金為新台幣（下同）六百十一萬四千元，並於價金付清後，應辦理
    所有權移轉登記，詎原告於八十四年四月二十四日付清尾款後，被告竟拒不履約，並
    拖延時間，故依約請求被告履行，並指定移轉登記與有自耕能力之第三人林振隆。
(二)系爭土地雖現由原告占有使用中，然因未及登記，且由被告刁難拖延，致原告及訴訟
    代理人之財力已經破產，財產現由法院執行拍賣中，實有命被告交付違約金之必要，
    亦即被告應將所實收總金額百分比應自民國八十四年四月二十四日起至清償日止，被
    告應賠償原告已收金額六百十一萬四千元之每日千分之一之違約金。
(三)對被告抗辯所為之陳述：
  １對於被告辯稱本件買賣契約僅買受部分土地之事實不為爭執，但買賣當初，被告曾經
    答應原告若買受本件契約所定範圍之土地，即可將系爭土地全部移轉予原告，故原告
    始在財力吃緊之情況下仍買受該部分土地。
  ２買賣契約第八條明白約定：「關於取得不動產權利名義人，得由乙方自行選擇或指定
    之....」，故原告有權指定移轉登記予訴外人林振隆。
  ３被告既明知農地不可細分，卻將土地出售予林萬基等人，可知其心存惡質，曲解法令
    ，漠視法律維護善意付錢購地之債權人。
  ４被告已於八十四年四月二十日收受系爭土地之價金尾款，並親字簽名蓋章無訛，依雙
    務契約之精神及立法原則，原告既已付清尾款，則依法義務已盡，並無被告所述條件
    不成就之情形。
  ５系爭土地雖因目前法令無法分割，但若由被告將之登記為原告後，若有其他問題，原
    告亦能自行以他案設法克服，以依法處理為原則。
  ６兩造既於本件買賣契約第四條及第五條分別約定：「四、甲方聲明對本件買賣標的物
    均無上手（或原契）來歷不明或有其他糾紛等情事。如本件不動產於本買賣契約成立
    後有發生來歷不明或產權、債務上等糾紛時，甲方應無條件放棄一切先訴抗辯權，並
    負民刑事責任及賠償，不得異議。五、所有權移轉登記上如有遺漏或需要甲方蓋印（
    連同印鑑證明書）時，甲方應立即應付，不得刁難拖延，亦不得要求任何費用，如因
    此發生損害乙方權益者，甲方應負損害賠償責任。」本件被告已同意將系爭土地全部
    過戶予原告，並交付權狀及印鑑證明書，嗣因承辦代書過世，須被告另蓋同意書，惟
    被告故意刁難，遲遲未蓋，致使原告受有鉅大損害，被告自因賠償原告此部分之損害
    。
三、證據：提出土地謄本、地價證明書、買賣契約書、拍買公告、地籍圖及剪報各一件為
    證。
乙、被告方面：
一、聲明：原告之訴駁回，如受不利判決，並願供擔保請准宣告免為假執行。
二、陳述：
(一)兩造固於八十四年一月二十一日就系爭土地簽訂買賣契約，惟買賣標的物之範圍並非
    系爭土地之全部，而僅為該地內之一部分，此由買賣契約中之不動產標示部分可知，
    是原告尚難僅以買賣部分土地而請求被告移轉全部土地。
(二)被告所有之系爭土地面積約三百餘坪，其中一部分係由被告於七十三年十一月三十日
    出賣予訴外人林萬基等七人，並約定待政府准許分割時即行辦理過戶，嗣於八十四年
    一月二十一日與原告簽訂買賣契約，將系爭土地另一部分面積約一三八．四坪之部分
    出賣予原告，基於農地不可細分之原則下，兩造並於契約中其他特約事項第四點約明
    「土地產權登記名義人由乙方（即原告）與前承受共有人（即指訴外人林萬基等七人
    ）協調產生」，故原告對於其所買受之系爭土地中一三八．四坪部分土地之移轉請求
    權係附有條件。今原告既未能與林萬基等人協調出產生登記名義人，條件即未成就，
    是原告無權要求被告辦理所有權移轉登記，況被告並未違約，原告亦無權要求被告給
    付違約金。
(三)否認有向原告承諾過若買受本件契約約定範圍之土地，即可將系爭土地全部交由其過
    戶，因系爭土地尚有部分是出售予第三人林萬基等人，被告不可能會答應原告將系爭
    土地全部過戶予原告，況若曾為此約定，契約中亦無須特別載明有「土地產權登記名
    義人由乙方（即原告）與前承受共有人（即指訴外人林萬基等七人）協調產生」之約
    定。
(四)反對原告為追加被告應給付其利息、執行費用、土地增值稅及其他稅賦等費用，並反
    對原告為被告應返還買賣價金之訴訟變更。
三、證據：提出買賣契約書三份為證，並聲請訊問證人黃翠蓮。
丙、本院依職權囑託高雄縣鳳山地政事務所會同現場履勘。
    理    由
一、按訴狀送達後，原告不得將原訴變更或追加他訴。但經被告同意或不甚礙被告之防禦
    及訴訟之終結者，不在此限，民事訴訟法第二百五十五條第一項定有明文。本件原告
    於八十八年八月二十三日提起本件訴訟後，嗣於訴訟進行中即八十八年十月二十一日
    具狀表明請求判令被告應支付原告違約金，或自八十四年四月二十四日起至清償日止
    支付原告甲○○以中央銀行核定百分之五計算之利息、執行費用、系爭土地之增值稅
    及法定應納之稅賦，雖原告於訴狀中表明為擴張訴之聲明，依民事訴訟法第二百五十
    六條第一項第二款規定無須被告同意，惟所謂擴張應受判決事項之聲明，係指其擴張
    僅生訴之聲明之變更追加，並不同時生訴訟標的之變更追加言，原告請求被告給付利
    息、執行費用、土地增值稅及其他稅賦，與原告請求被告移轉系爭土地所有權登記之
    訴訟標的並不相同，顯已追加原告訴訟代理人甲○○為原告，並追加應由被告給付上
    開利息、執行費用、土地增值稅及其他稅賦之訴，非屬擴張應受判決事項之聲明，因
    被告已為反對之意思表示，故此部分追加不予准許。再查，原告嗣於八十八年十一月
    十一日本院準備程序進行中變更原訴為請求被告應給付原告六百十一萬四千元及自八
    十四年四月二十四日起至清償日止按法定利率計算之利息，惟查，被告對於原告此項
    變更，業已當庭表示反對變更之意思，而原告於八十八年十一月十一日及同年月三十
    日本院進行準備程序中均未表示其變更原訴後請求被告返還價金之依據為何，迄至同
    年十二月十四日本院終結準備程序時，始陳明其請求之依據，因此項變更被告須另行
    準備新訴訟資料，而有礙被告之防禦及訴訟之終結，依前揭法條所示，原告變更訴訟
    為請求被告返還價金，不予准許，合先敘明。
二、本件原告起訴主張其於八十四年一月二十一日向被告乙○就被告所有坐落在高雄縣大
    樹鄉○○段一七之五地號、地目田、面積０．一一０五公頃之土地簽訂不動產買賣契
    約，雙方言明價金為六百十一萬四千元，並於價金付清後，應辦理所有權移轉登記，
    詎原告於八十四年四月二十四日付清尾款後，被告竟拒不履約，故依約請求被告履行
    ，並指定移轉登記與有自耕能力之第三人林振隆；被告則以：原告僅買受系爭土地之
    部分，並非全部，無權請求被告移轉系爭土地全部之所有權予原告，況因農地不能細
    分，且當時其餘部分之土地亦出賣予訴外人林萬基等人，故在買賣契約書中特別約定
    「土地產權登記名義人由乙方（即原告）與前承受共有人（即指訴外人林萬基等七人
    ）協調產生」，故原告對於其所買受土地之部分係附有條件，今條件尚未成就，原告
    無權要求被告為移轉登記等語以為置辯。
三、經查，原告主張其於八十四年一月二十一日向被告乙○買受系爭土地，並簽訂不動產
    買賣契約，雙方言明價金為六百十一萬四千元，並於價金付清後，應辦理所有權移轉
    登記，原告已於八十四年四月二十四日付清尾款之事實，業據其提出買賣契約書一份
    為證，惟為被告所否認，並以前揭情詞置辯，是本件所應審究者厥為：原告是否有權
    請求被告就系爭土地為所有權移轉登記？經查：兩造於八十四年一月二十一日就系爭
    土地訂立買賣契約，約定買賣範圍為「坐落在大樹鄉○○段一七之五地號土地內原耕
    作人楊連緞部分八十坪，甲方部分三十坪，（十二坪路地不計款）及甲方與林宏典隔
    鄰之二八點四坪，計一三八．四坪（實際坪數以測量後計算價款，多退少補）及放棄
    溪埔段一七之七、一七之十一之承租權」，此有雙方提出之買賣契約書各一份附卷可
    證，而系爭土地之面積為一一０五平方公尺，換算後為三三四．二六二五坪，是被告
    辯稱原告僅買受系爭土地部分，並非全部，堪信為真實。原告雖又主張買受當時被告
    同意若買受本契約約定部分之土地，被告即願將全部土地移轉登記予原告所有，故原
    告始會在財力吃緊的情況下，仍買下本契約所定範圍之土地，惟此部分業為被告所否
    認，原告復無法舉證以實其說，是原告此部分主張尚難採信。從而，原告既僅買受系
    爭土地之部分，卻起訴請求被告移轉系爭土地全部之所有權，就非屬本件買賣契約範
    圍內之土地，即非有據。
四、再查，每宗耕地不得分割或移轉為共有，農業發展條例第三十條前段定有明文，該規
    定旨在防止農地細分，用收農地使用上更大之效用。本件兩造買賣之土地為農地，有
    土地謄本一份在卷可參，且為兩造所不爭執，而本件買賣之範圍僅為系爭土地之部分
    ，並非全部，已如前述，是本件買賣契約即因違反農業發展條例第三十條耕地不得細
    分之強制規定，被告無從將該部分之土地分割移轉登記予原告，兩造間之買賣契約，
    即係以不能之給付為契約標的，依民法第二百四十六條第一項前段之規定，應屬無效
    ，且亦無該條項但書及第二項之情形，故原告請求被告移轉系爭土地所有權予第三人
    林振隆，於本件買賣契約範圍內土地之部分，亦非有據。綜上所述，原告依據買賣契
    約請求履行契約之法律關係求為判決如聲明第一項所載，洵非正當，不應准許，應為
    駁回。
五、至原告請求被告應給付自八十四年四月二十四日起，每日已收總金額千分之一之違約
    金部分，因兩造並未於契約中載明被告有不履行債務時應支付違約金之約定，且原告
    對於被告違約金給付義務發生原因及給付標準之約定均未能舉證以實其說，本件不論
    被告有無違約，原告均無從請求被告給付違約金，原告此部分之主張，即非有理，應
    予駁回。
六、原告於八十八年十一月十九日曾提出準備書狀（四）到院，惟因該準備書狀中所載之
    原告及簽章均為甲○○，而甲○○並非本件訴訟之當事人，爰不予審酌該書狀內所載
    之聲明及陳述，併予敘明。
七、又立法院雖於八十九年一月四日通過農業發展條例之修正，惟本件契約係訂定於八十
    四年一月二十一日，依「實體從舊」之法則，並無適用新法之餘地，且原告買受系爭
    土地之部分如予分割，亦因不符新法第十六條中有關分割後最小面積應為０．二五公
    頃之限制，而不得分割，是本件訴訟無新修正後之農業發展條例之適用，亦一併敘明
    。
八、原告之訴既經駁回，其假執行之聲請亦因失所附麗而不應准許，併予駁回。
據上論結，本件原告之訴為無理由，依民事訴訟法第七十八條，判決如主文。
中      華      民      國     八十九     年      一      月     二十七     日
                              臺灣高雄地方法院民事庭
~B法      官  張家瑛
右為正本係照原本作成。
如不服本判決，應於送達後廿日內，向本院提出上訴狀並表明上訴理由，如於本
判決宣示後送達前提起上訴者，應於判決送達後十日內補提上訴理由書（須附繕本）。
~B法院書記官  黃  曼
中      華      民      國    八十九    年      一      月    三十一    日


司法院資訊處製作；財團法人民間司法改革基金會備份。
